---
title: "Anotação Genômica de Microssatélites (STRs)"
author: "Rodrigues-Silva A."
date: "`r Sys.Date()`"
output:
  html_document:
    toc: true
    toc_float: true
    toc_depth: 3
    code_folding: show
    theme: flatly
---

# Nota Metodológica

Este pipeline implementa `locateVariants()` do pacote `VariantAnnotation`
(Obenchain et al., *Bioinformatics* 2014) para determinar a **localização
genômica** de loci de microssatélites (STRs). A abordagem é análoga à
utilizada por Han et al. (*PLOS Genetics* 2022) para *Plasmodium*.
**Importante:** esta análise **não** infere consequência funcional nem
impacto em proteína — limita-se a classificar os loci por região genômica
(intron, UTR, CDS, intergênico, sítio de splicing, promotor).

Este pipeline **não chama** `predictCoding()` nem `summarizeVariants()`,
pois essas funções pressupõem variantes pontuais em CDS e não são válidas
para microssatélites. A localização via `locateVariants()` é suficiente e
metodologicamente suportada (Han et al. 2022; Obenchain et al. 2014).
STRs classificados como `coding` indicam sobreposição com CDS, mas **não
implicam frameshift** — isso depende do motivo de repetição e requer
ferramentas específicas (HipSTR, GangSTR).

**Nota sobre unidades de contagem:** ao longo deste relatório, dois tipos
de número aparecem lado a lado e **não são intercambiáveis**:

- **Anotações**: cada linha gerada por `locateVariants()`. Uma mesma STR
  pode gerar várias anotações se sobrepuser mais de um transcrito (ex.:
  isoformas alternativas do mesmo gene, ou genes vizinhos no caso de
  regiões intergênicas).
- **STRs únicas**: cada STR contada no máximo uma vez por categoria de
  região, após deduplicação por identificador genômico (`STR_UID`).

Seção 4.1 reporta anotações brutas; Seções 5, 6, 7 e 10 reportam STRs
únicas, salvo indicação contrária.

```{r setup, include=FALSE}
knitr::opts_chunk$set(
  echo    = TRUE,
  warning = FALSE,
  message = FALSE,
  comment = "#>",
  fig.align = "center"
)
```

---

# 1. Setup {.tabset}

## 1.1 Pacotes

```{r packages}
library(VariantAnnotation)
library(GenomicFeatures)
library(txdbmaker)
library(GenomicRanges)
library(GenomeInfoDb)
library(IRanges)
library(Biostrings)
library(rtracklayer)
library(Rsamtools)
library(dplyr)
library(tidyr)
library(stringr)
library(forcats)
library(ggplot2)
library(scales)
library(patchwork)
library(DT)
library(kableExtra)
library(readr)
library(writexl)
library(ggthemes)
library(vcfR)
```

## 1.2 Configuração

```{r config}
VCF_STR   <- "hipstr_trf_v2_filtered.vcf"
GENOME_FA <- "genome.fasta"
GTF_FILE  <- "mikado.loci.clean.step2.primaryTranscripts.gff3"
PROM_UP   <- 2000
PROM_DOWN <- 200
OUT_DIR   <- "resultados_str"
dir.create(OUT_DIR, showWarnings = FALSE, recursive = TRUE)
OUT_TSV   <- file.path(OUT_DIR, "str_localizados.tsv")
OUT_EXCEL <- file.path(OUT_DIR, "str_localizados.xlsx")
OUT_SUMMARY_CSV <- file.path(OUT_DIR, "loc_summary.csv")
TXDB_FILE <- file.path(OUT_DIR, "txdb.sqlite")
```

# 2. Construção do TxDb

```{r txdb}
build_txdb <- function(genome_fa, gtf_file, txdb_file) {
  # Indexa FASTA se necessário
  if (!file.exists(paste0(genome_fa, ".fai")))
    indexFa(genome_fa)
  fa <- FaFile(genome_fa)
  on.exit(close(fa), add = TRUE)
  open(fa)
  fa_seqs <- seqnames(seqinfo(fa))
  # Retorna TxDb existente se já foi construído
  if (file.exists(txdb_file)) {
    message("TxDb existente encontrado: ", txdb_file)
    return(loadDb(txdb_file))
  }
  # Importa GFF/GTF
  fmt <- ifelse(grepl("\\.gff3?$", gtf_file, ignore.case = TRUE), "gff3", "gtf")
  gr_full <- rtracklayer::import(gtf_file, format = fmt)
  # Filtra contigs ausentes no FASTA
  gff_seqs    <- as.character(unique(seqnames(gr_full)))
  missing_seq <- setdiff(gff_seqs, fa_seqs)
  if (length(missing_seq) > 0) {
    message(
      length(missing_seq), " contigs no GFF ausentes no FASTA — removidos: ",
      paste(head(missing_seq, 5), collapse = ", "),
      if (length(missing_seq) > 5) " ..."
    )
    gr_full <- gr_full[as.character(seqnames(gr_full)) %in% fa_seqs]
    seqlevels(gr_full, pruning.mode = "coarse") <-
      intersect(fa_seqs, seqlevels(gr_full))
  }
  seqinfo(gr_full) <- seqinfo(fa)[seqlevels(gr_full)]
  message("Features retidas: ", length(gr_full))
  # Constrói e salva TxDb
  txdb <- txdbmaker::makeTxDbFromGRanges(gr_full, taxonomyId = NA)
  saveDb(txdb, txdb_file)
  message("TxDb salvo: ", txdb_file)
  txdb
}
txdb <- build_txdb(GENOME_FA, GTF_FILE, TXDB_FILE)
cat(sprintf(
  "Genes: %d | Transcritos: %d | Exons: %d | CDS: %d\n",
  length(genes(txdb)), length(transcripts(txdb)),
  length(exons(txdb)), length(cds(txdb))
))
```

# 3. Leitura do VCF

```{r read_vcf}
vcf <- readVcf(VCF_STR, genome = "custom")
cat(sprintf("STRs: %d | Amostras: %d\n", nrow(vcf), ncol(vcf)))
# Resumo de comprimento alélico
ref_len <- width(ref(vcf))
alt_len <- vapply(alt(vcf), function(a) max(width(a)), integer(1))
cat(sprintf(
"REF — mediana: %d, max: %d\nALT — mediana: %d, max: %d\n",
  median(ref_len), max(ref_len), median(alt_len), max(alt_len)
))
```

## 3.1 Harmonização de Seqlevels

```{r seqlevels}
harmonize_seqlevels <- function(vcf, txdb) {
  vcf_seqs  <- seqlevels(vcf)
  txdb_seqs <- seqlevels(txdb)
  common    <- intersect(vcf_seqs, txdb_seqs)
  # Tenta remoção de prefixo chr se não houver match direto
  if (length(common) == 0) {
    message("Sem contigs em comum — tentando remoção de prefixo chr...")
    vcf <- renameSeqlevels(vcf, setNames(sub("^[Cc]hr", "", vcf_seqs), vcf_seqs))
    common <- intersect(seqlevels(vcf), txdb_seqs)
  }
  stopifnot("Nenhum contig em comum entre VCF e TxDb" = length(common) > 0)
  cat(sprintf("Contigs em comum: %d\n", length(common)))
  vcf <- vcf[as.character(seqnames(vcf)) %in% common]
  seqlevels(vcf, pruning.mode = "coarse") <- common
  cat(sprintf("STRs após filtro: %d\n", nrow(vcf)))
  vcf
}
vcf <- harmonize_seqlevels(vcf, txdb)
```

## 3.2 Identificador Único de STR (`STR_UID`)

`rownames(vcf)` (campo `ID` do VCF) não é confiável como identificador de
deduplicação: chamadores como o HipSTR frequentemente deixam esse campo
como `"."` para todos os registros, ou podem gerar valores repetidos.
Como qualquer contagem de "STRs únicas" nas seções seguintes depende de
um identificador realmente único por STR, construímos aqui um ID baseado
na posição genômica (`CHROM:START`), que é sempre único.

```{r str_uid}
n_dup_id <- sum(duplicated(rownames(vcf)))
if (n_dup_id > 0) {
  cat(sprintf(
    "Atenção: %d rownames(vcf) duplicados — STR_ID não é confiável para deduplicação; usando STR_UID (CHROM:START)\n",
    n_dup_id
  ))
} else {
  cat("rownames(vcf) são únicos — nenhuma duplicata encontrada.\n")
}

str_uid <- paste0(as.character(seqnames(vcf)), ":", start(vcf))
stopifnot("STR_UID contém duplicatas — verifique o VCF (posições repetidas?)" =
            !any(duplicated(str_uid)))
cat(sprintf("STR_UID únicos: %d (deve ser igual ao total de STRs: %d)\n",
            length(unique(str_uid)), nrow(vcf)))
```

# 4. locateVariants() — Anotação Regional {.tabset}

`locateVariants()` mapeia cada STR para todas as regiões genômicas sobrepostas.
Um STR na junção éxon-íntron receberá múltiplas anotações (esperado).
| Classe | Região |
|--------|--------|
| `CodingVariants()` | CDS |
| `IntronVariants()` | Íntron |
| `FiveUTRVariants()` | 5' UTR |
| `ThreeUTRVariants()` | 3' UTR |
| `SpliceSiteVariants()` | ±2 bp da junção éxon-íntron |
| `PromoterVariants()` | Promotor (customizável) |
| `IntergenicVariants()` | Intergênico |

## 4.1 Execução

```{r locate}
loc <- locateVariants(
  query   = vcf,
  subject = txdb,
  region  = AllVariants(
    promoter   = PromoterVariants(upstream = PROM_UP, downstream = PROM_DOWN),
    intergenic = IntergenicVariants(upstream = 1e6L, downstream = 1e6L)
  )
)
cat(sprintf(
  "Anotações (STR x transcrito x regiao): %d | STRs anotados: %d\n",
  length(loc), length(unique(loc$QUERYID))
))
cat("\n--- Distribuição de ANOTAÇÕES (não deduplicada; ver Seção 5.1 para STRs únicas) ---\n")
print(sort(table(loc$LOCATION), decreasing = TRUE))
```

*Os números acima contam **anotações**, não STRs. Como uma STR pode se
sobrepor a mais de um transcrito, ela pode gerar múltiplas linhas em
`loc` — uma por combinação STR × transcrito × região. Já as Seções 5 e 6
reportam o número de **SSRs com pelo menos 1 anotação**: cada SSR contado no máximo uma vez
DENTRO de cada categoria de região (`LOCATION`), após deduplicação por
`STR_UID`. Como uma mesma SSR pode ter anotação em mais de uma
categoria simultaneamente (ex.: promoter + fiveUTR), a soma dessas
contagens entre categorias pode exceder o total geral de SSRs
anotadas no dataset (ver Seção 5.2).*

## 4.2 Tabela de Resultados

```{r build_table}
loc_df <- as.data.frame(loc, row.names = NULL) |>
  dplyr::transmute(
    CHROM    = seqnames,
    START    = start,
    END      = end,
    STR_ID   = rownames(vcf)[QUERYID],   # ID original do VCF — apenas para referência/exibição
    STR_UID  = str_uid[QUERYID],          # identificador único (CHROM:START) — usar para dedup/contagens
    REF      = as.character(ref(vcf)[QUERYID]),
    ALT      = vapply(alt(vcf)[QUERYID], function(a) {
      paste(as.character(a), collapse = ",")
    }, character(1)),
    REF_LEN  = nchar(REF),
    ALT_LEN  = nchar(sub(",.*", "", ALT)),
    DELTA_BP = ALT_LEN - REF_LEN,
    QUAL     = qual(vcf)[QUERYID],
    FILTER   = as.character(filt(vcf)[QUERYID]),
    GENE_ID  = as.character(GENEID),
    TX_ID    = as.character(TXID),
    LOCATION = as.character(LOCATION)
  ) |>
  dplyr::arrange(CHROM, START)
cat(sprintf("Tabela: %d linhas (anotações) × %d colunas | %d STRs (STR_UID)\n",
            nrow(loc_df), ncol(loc_df), dplyr::n_distinct(loc_df$STR_UID)))
```

# 5. Estatísticas Descritivas {.tabset}

Todas as contagens desta seção usam `STR_UID` para deduplicação: cada
STR é contada no máximo uma vez por categoria de região, independente de
quantos transcritos ela sobreponha.

## 5.1 STRs por Região

```{r stats_region}
region_unique <- loc_df |>
  dplyr::distinct(STR_UID, LOCATION) |>
  dplyr::count(LOCATION, name = "n_STRs") |>
  dplyr::arrange(desc(n_STRs)) |>
  dplyr::mutate(pct = n_STRs / sum(n_STRs))

kableExtra::kbl(
  region_unique |> mutate(pct = scales::percent(pct, 0.1)),
  col.names = c("Região", "STRs ≥ 1 anotação", "%"),
  caption   = "STRs por região genômica"
) |>
  kableExtra::kable_styling(
    bootstrap_options = c("striped", "hover", "condensed"),
    full_width = FALSE
  )
```

## 5.2 Sobreposição Multi-região

```{r stats_overlap}
multi <- loc_df |>
  dplyr::group_by(STR_UID) |>
  dplyr::summarise(n_regioes = n_distinct(LOCATION), .groups = "drop") |>
  dplyr::count(n_regioes, name = "n_STRs") |>
  dplyr::mutate(pct = scales::percent(n_STRs / sum(n_STRs), 0.1))

cat(sprintf(
  "Em 1 região: %d | Em 2+ regiões: %d\n",
  sum(multi$n_STRs[multi$n_regioes == 1]),
  sum(multi$n_STRs[multi$n_regioes > 1])
))
```

## 5.3 Extração dos motivos a partir do campo INFO

```{r}
library(vcfR)

vcfr_obj  <- vcfR::read.vcfR(VCF_STR, verbose = FALSE)
vcfr_uid  <- paste0(vcfr_obj@fix[, "CHROM"], ":", vcfr_obj@fix[, "POS"])

stopifnot("STR_UID (vcfR) contém duplicatas" = !any(duplicated(vcfr_uid)))

info_raw <- vcfr_obj@fix[, "INFO"]

period_df <- tibble::tibble(
  STR_UID = vcfr_uid,
  PERIOD  = as.integer(stringr::str_extract(info_raw, "(?<=PERIOD=)[0-9]+"))
) |>
  dplyr::mutate(
    MOTIF_CLASS = dplyr::case_when(
      PERIOD == 1 ~ "mono",
      PERIOD == 2 ~ "di",
      PERIOD == 3 ~ "tri",
      PERIOD == 4 ~ "tetra",
      PERIOD == 5 ~ "penta",
      PERIOD == 6 ~ "hexa",
      PERIOD == 7 ~ "hepta",
      PERIOD == 8 ~ "octa",
      PERIOD == 9 ~ "nona",
      TRUE ~ NA_character_
    ),
    MOTIF_CLASS = factor(MOTIF_CLASS,
                          levels = c("mono","di","tri","tetra","penta","hexa","hepta", "octa", "nona"))
  )
```


# 6. Visualizações {.tabset}

```{r palette, include=FALSE}
location_pal <- c(
  coding     = "#E6393A",
  spliceSite = "#003399",
  fiveUTR    = "#4DAF4A",
  threeUTR   = "#F5C400",
  intron     = "#984EA3",
  promoter   = "#A65628",
  intergenic = "#999999"
)

theme_publication <- function(base_size = 12, base_family = "sans") {
  theme_foundation(base_size = base_size, base_family = base_family) +
  theme(
    plot.background   = element_rect(fill = "white", colour = NA),
    panel.background  = element_rect(fill = "white", colour = NA),
    panel.border      = element_rect(colour = "black", fill = NA, linewidth = 0.6),
    panel.grid.major  = element_line(colour = "#E8E8E8", linewidth = 0.35),
    panel.grid.minor  = element_blank(),
    axis.line         = element_blank(),
    axis.ticks        = element_line(colour = "black", linewidth = 0.4),
    axis.ticks.length = unit(2.5, "pt"),
    axis.text         = element_text(colour = "black", size = rel(0.88)),
    axis.title        = element_text(colour = "black", size = rel(0.95),
                                     margin = margin(t = 4, r = 4)),
    plot.title    = element_text(
      face = "bold", size = rel(1.08),
      colour = "black", hjust = 0,
      margin = margin(b = 3)
    ),
    plot.subtitle = element_text(
      size = rel(0.85), colour = "#444444",
      hjust = 0, margin = margin(b = 8)
    ),
    plot.caption  = element_text(
      size = rel(0.75), colour = "#666666",
      hjust = 1, margin = margin(t = 6)
    ),
    plot.margin   = margin(14, 16, 10, 12),
    legend.background  = element_rect(fill = "white", colour = NA),
    legend.key         = element_rect(fill = "white", colour = NA),
    legend.key.size    = unit(10, "pt"),
    legend.text        = element_text(size = rel(0.82)),
    legend.title       = element_text(face = "bold", size = rel(0.88)),
    legend.position    = "right",
    strip.background = element_rect(fill = "#F2F2F2", colour = "black", linewidth = 0.5),
    strip.text       = element_text(face = "bold", size = rel(0.88))
  )
}
```

## 6.1 Distribuição de STRs por Cromossomo

STRs únicas (por `STR_UID`) por cromossomo e região. A soma de todas as
células é verificada contra o total de STRs únicas da Seção 5.1 — os
dois devem bater exatamente, já que ambos usam a mesma deduplicação.

```{r chrom_summary}
loc_summary <- loc_df |>
  dplyr::distinct(CHROM, STR_UID, LOCATION) |>
  dplyr::count(CHROM, LOCATION) |>
  tidyr::pivot_wider(names_from = LOCATION, values_from = n, values_fill = 0)

# --- Sanity check: total deve bater com o de STRs únicas (5.1) ---
total_por_chrom  <- sum(dplyr::select(loc_summary, -CHROM))
total_por_regiao <- sum(region_unique$n_STRs)

cat(sprintf(
  "Soma loc_summary (por cromossomo): %d | Soma region_unique (5.1): %d | %s\n",
  total_por_chrom, total_por_regiao,
  if (total_por_chrom == total_por_regiao) "OK — totais batem" else "DIVERGÊNCIA — investigar"
))

write.csv(loc_summary, OUT_SUMMARY_CSV, row.names = FALSE)
cat(sprintf("Salvo: %s\n", OUT_SUMMARY_CSV))
```

## 6.2 Distribuição por Região

```{r plot_region, fig.width=8, fig.height=5}
region_unique |>
  dplyr::mutate(LOCATION = fct_reorder(LOCATION, n_STRs)) |>
  ggplot(aes(LOCATION, n_STRs, fill = LOCATION)) +
  geom_col(
    width = 0.65,
    show.legend = FALSE,
    colour = "white",
    linewidth = 0.25
  ) +
  geom_text(
    aes(label = sprintf("%d  (%.1f%%)", n_STRs, pct * 100)),
    hjust    = -0.08,
    size     = 3.1,
    fontface = "plain",
    colour   = "black"
  ) +
  scale_fill_manual(values = location_pal) +
  scale_y_continuous(
    expand = expansion(mult = c(0, 0.22)),
    labels = scales::comma
  ) +
  coord_flip() +
  labs(
    title    = "Microsatellites by Genomic Region",
    subtitle = sprintf(
      "locateVariants()  \u2022  %d SSRs with ≥ 1 annotation  \u2022  categories not mutually exclusive",
      dplyr::n_distinct(loc_df$STR_UID)
    ),
    x        = NULL,
    y        = "Number of STRs",
    caption  = "Regions ordered by ascending count"
  ) +
  theme_publication(base_size = 12) +
  theme(
    panel.grid.major.y = element_blank(),
    panel.grid.major.x = element_line(colour = "#E8E8E8", linewidth = 0.35)
  )
```

## 6.2.1 Distribuição por região e por motivo de repetição

```{r}
motif_all_regions <- loc_df |>
  dplyr::distinct(STR_UID, LOCATION) |>
  dplyr::left_join(period_df, by = "STR_UID") |>
  dplyr::filter(!is.na(MOTIF_CLASS)) |>
  dplyr::count(LOCATION, MOTIF_CLASS, .drop = FALSE, name = "n_STRs") |>
  dplyr::group_by(LOCATION) |>
  dplyr::mutate(pct = n_STRs / sum(n_STRs)) |>
  dplyr::ungroup()

motif_pal <- c(
  mono   = "#66C2A5",
  di     = "#FC8D62",
  tri    = "#8DA0CB",
  tetra  = "#E78AC3",
  penta  = "#A6D854",
  hexa   = "#FFD92F",
  hepta  = "#E5C494",
  octa   = "#B3B3B3",
  nona   = "darkred"
)

motif_all_regions |>
  ggplot(aes(MOTIF_CLASS, n_STRs, fill = MOTIF_CLASS)) +
  geom_col(width = 0.7, colour = "white", linewidth = 0.25) +
  scale_fill_manual(values = motif_pal, name = "Motif class", drop = FALSE) +
  scale_y_continuous(expand = expansion(mult = c(0, 0.08)), labels = scales::comma) +
  facet_wrap(~ LOCATION, scales = "free_y", ncol = 3) +
  labs(
    title    = "SSRs by Repeat Motif Class, across Genomic Regions",
    subtitle = "locateVariants() regions \u00d7 HipSTR PERIOD (vcfR-extracted) \u2022 SSRs with ≥ 1 annotation",
    x = NULL,
    y = "Number of STRs"
  ) +
  theme_publication(base_size = 11) +
  theme(
    panel.grid.major.x = element_blank(),
    axis.text.x         = element_blank(),
    axis.ticks.x         = element_blank(),
    strip.text           = element_text(face = "bold"),
    legend.position       = "right"
  )
```

## 6.3 Distribuição Cromossômica

```{r plot_chrom, fig.width=11, fig.height=4.5}
loc_df |>
  dplyr::distinct(CHROM, STR_UID, LOCATION) |>
  dplyr::count(CHROM, LOCATION) |>
  dplyr::mutate(
    CHROM    = fct_reorder(CHROM, n, sum, .desc = TRUE),
    LOCATION = factor(LOCATION, levels = names(location_pal))
  ) |>
  ggplot(aes(CHROM, n, fill = LOCATION)) +
  geom_col(
    width     = 0.72,
    colour    = "white",
    linewidth = 0.25
  ) +
  scale_fill_manual(
    values = location_pal,
    name   = "Genomic region",
    guide  = guide_legend(
      keywidth  = unit(9, "pt"),
      keyheight = unit(9, "pt"),
      ncol      = 1
    )
  ) +
  scale_y_continuous(
    expand = expansion(mult = c(0, 0.05)),
    labels = scales::comma
  ) +
  labs(
    title   = "SSRs with ≥ 1 annotation by Chromosome and Genomic Region",
    subtitle = sprintf(
      "locateVariants()  \u2022  %d SSRs with ≥ 1 annotation  \u2022  categories not mutually exclusive",
      dplyr::n_distinct(loc_df$STR_UID)
    ),
    x       = NULL,
    y       = "Number of STRs",
    caption = "Chromosomes ordered by descending total count."
  ) +
  theme_publication(base_size = 11) +
  theme(
    axis.text.x     = element_text(angle = 45, hjust = 1, vjust = 1),
    legend.position = "right"
  )
```

# 7. Subconjuntos de Interesse

Os subconjuntos abaixo reportam **STRs únicas** (por `STR_UID`) em cada
categoria — não linhas/anotações brutas, já que uma mesma STR poderia
aparecer mais de uma vez na mesma categoria caso sobreponha múltiplos
transcritos daquela região.

```{r subsets}
subsets <- list(
  "Promotor + 5'UTR" = loc_df |> filter(LOCATION %in% c("promoter", "fiveUTR")),
  "Splice Site"      = loc_df |> filter(LOCATION == "spliceSite"),
  "3' UTR"           = loc_df |> filter(LOCATION == "threeUTR")
)

n_unique_str <- vapply(subsets, function(df) dplyr::n_distinct(df$STR_UID), integer(1))

cat(paste(
  sprintf("  %s: %d STRs únicas (%d anotações)",
          names(subsets), n_unique_str, vapply(subsets, nrow, integer(1))),
  collapse = "\n"
))
```

```{r splice_table}
splice_unique <- subsets[["Splice Site"]] |>
  dplyr::distinct(STR_UID, .keep_all = TRUE)

if (nrow(splice_unique) > 0) {
  kableExtra::kbl(
    head(splice_unique, 20),
    caption = "STRs únicas em sítios de splicing (top 20)"
  ) |>
    kableExtra::kable_styling(
      bootstrap_options = c("striped", "hover", "condensed"),
      full_width = TRUE
    ) |>
    kableExtra::row_spec(0, bold = TRUE, background = "#ff7f00", color = "white")
} else {
  cat("Nenhum STR em sítio de splicing detectado.\n")
}
```

# 8. Exportação

```{r export}
# TSV completo (todas as anotações — uma linha por STR x transcrito x região)
readr::write_tsv(loc_df, OUT_TSV)

# Excel com abas por região (também em nível de anotação, não deduplicado)
region_sheets <- split(loc_df, loc_df$LOCATION)
region_sheets <- c(list(Todos = loc_df), region_sheets)
writexl::write_xlsx(region_sheets, OUT_EXCEL)

cat(sprintf(
  "Exportados:\n  • %s\n  • %s\n  • %s\n  • %s\n",
  OUT_TSV, OUT_EXCEL, TXDB_FILE, OUT_SUMMARY_CSV
))
```

# 9. Tabela Interativa

*Nota: a tabela abaixo exibe anotações brutas (uma linha por STR ×
transcrito × região). Use o filtro para inspecionar `STR_UID` específico
caso queira ver todas as anotações de uma mesma STR.*

```{r datatable}
DT::datatable(
  loc_df,
  filter     = "top",
  extensions = "Buttons",
  options    = list(
    pageLength = 20,
    scrollX    = TRUE,
    dom        = "Bfrtip",
    buttons    = c("copy", "csv", "excel")
  ),
  caption = sprintf(
    "STRs por região genômica (anotações brutas) | Promotor: -%d/+%d bp do TSS",
    PROM_UP, PROM_DOWN
  )
)
```

# 10. Resumo

```{r summary}
total_str_unique <- dplyr::n_distinct(loc_df$STR_UID)
total_ann         <- nrow(loc_df)

loc_table_ann    <- sort(table(loc_df$LOCATION), decreasing = TRUE)
loc_table_unique <- loc_df |>
  dplyr::distinct(STR_UID, LOCATION) |>
  dplyr::count(LOCATION, sort = TRUE)

cat(sprintf("
  RESUMO — LOCALIZAÇÃO GENÔMICA DE STRs

  SSRs with ≥1 annotation : %d
  Anotações totais     : %d
  (uma STR pode mapear para múltiplas regiões
   e/ou gerar múltiplas anotações se sobrepuser
   mais de um transcrito)

  Intergênico (anotações) : %s
  Intrônico   (anotações) : %s
  Intergênico (STRs únicas): %s
  Intrônico   (STRs únicas): %s

",
  total_str_unique, total_ann,
  scales::percent(sum(loc_df$LOCATION == "intergenic") / total_ann, 0.1),
  scales::percent(sum(loc_df$LOCATION == "intron") / total_ann, 0.1),
  scales::percent(loc_table_unique$n[loc_table_unique$LOCATION == "intergenic"] / total_str_unique, 0.1),
  scales::percent(loc_table_unique$n[loc_table_unique$LOCATION == "intron"] / total_str_unique, 0.1)
))

cat("\n Distribuição de ANOTAÇÕES \n")
print(loc_table_ann)

cat("\n Distribuição de STRs \n")
print(loc_table_unique)
```
